臺灣臺中地方法院刑事判決　　　　　　　100年度訴字第258號
公　訴　人　臺灣臺中地方法院檢察署檢察官
被　　　告　有君紹
上列被告因違反臺灣地區與大陸地區人民關係條例等罪案件，經
檢察官提起公訴（99年度偵緝字第2449號），本院判決如下：
    主    文
有君紹共同犯修正前臺灣地區與大陸地區人民關係條例第七十九
條第一項之使大陸地區人民非法進入臺灣地區罪，處有期徒刑陸
月，如易科罰金，以銀元參佰元即新臺幣玖佰元折算壹日；減為
有期徒刑參月，如易科罰金，以銀元參佰元即新臺幣玖佰元折算
壹日。
    犯罪事實
一、有君紹明知大陸地區人民非經主管機關許可，不得進入臺灣
    地區，亦明知何宗霖（原姓名為何宗杰，另經本院99年度簡
    字第696號判決確定）與大陸地區女子胡悅（另案經臺灣臺
    中地方法院檢察署檢察官依職權為不起訴處分）無結婚真意
    縱使辦理結婚登記，亦屬無效之婚姻，竟與何宗霖及綽號「
    小江」之成年男子共同基於使大陸地區人民胡悅非法進入臺
    灣地區、與綽號「小江」、何宗霖、胡悅三人共同基於使公
    務員登載不實公文書及行使之概括犯意聯絡，先於民國89年
    1 、2月間由綽號「小江」與何宗霖談妥當人頭，前去大陸
    迎娶大陸女子胡悅，其代價為大陸女子胡悅進入臺灣地區後
    ，何宗霖每月可獲得為新臺幣（下同）3萬元，可領6個月共
    計18萬元，談妥後即由有君紹與何宗霖聯絡如何辦理假結婚
    及至大陸事宜，嗣於89年4月4日由有君紹帶同何宗霖往大陸
    地區，並支付2萬元予何宗霖，再由何宗霖與胡悅於89年4月
    11日，在大陸地區江西省九江市登記結婚，並取得該市公證
    處核發之結婚公證書辦理結婚登記，復於同年5月3日取得財
    團法人海峽交流基金會（下稱海基會）之認證；再於89 年5
    月4日，由何宗霖持上開結婚公證書及認證文件，至臺中市
    西屯區戶政事務所辦理何宗霖及胡悅之結婚登記手續，使該
    所不知情之公務員經形式審查後，將何宗霖與胡悅已締結婚
    姻關係之不實事項登載於其職務上所掌管之電腦戶政資料管
    理檔案、戶籍謄本及戶口名簿等公文書上，並據以製作戶籍
    謄本交付予何宗霖，足以生損害於戶政機關對於戶籍管理之
    正確性。嗣有君紹、何宗霖即共同持上開登載不實之戶籍謄
    本，以胡悅欲來臺探親名義，至內政部警政署入出境管理局
    （現改制為內政部入出國及移民署），由何宗霖向該局申請
    胡悅入境臺灣，經該管承辦人員實質審核後，未能發現何宗
    霖、胡悅假結婚之事實，而製作核發准予胡悅入境之89入出
    字第330824610號「中華民國臺灣地區旅行證」，使胡悅於
    89年6月19日得以順利入境臺灣。嗣有君紹、何宗霖及胡悅
    承前使公務員登載不實公文書之犯意聯絡，於89年7月5日，
    由有君紹、何宗霖及胡悅共同持離婚協議書，至臺中市西屯
    區戶政事務所辦理何宗霖及胡悅之離婚登記手續，使該所不
    知情之公務員經形式審查後，將渠等已離婚之不實事項登載
    於其職務上所掌管之電腦戶政資料管理檔案、戶籍謄本及戶
    口名簿等公文書上，並據以製作戶籍謄本交付予何宗霖及胡
    悅，足以生損害於戶政機關對於戶籍管理之正確性。
二、案經基隆市警察局第三分局報告臺灣臺中地方法院檢察署檢
    察官偵查起訴。
    理  由
一、按被告以外之人於審判外之言詞或書面陳述，除法律有規定
    者外，不得作為證據，刑事訴訟法第159條第1項固有明文。
    惟被告以外之人於審判外向法官所為之陳述，得為證據，於
    偵查中向檢察官所為之陳述，除顯有不可信之情況者外，得
    為證據；又被告以外之人於審判外之陳述，雖不符刑事訴訟
    法第159條之1至第159條之4之規定，而經當事人於審判程序
    同意作為證據，法院審酌該言詞陳述作成時之情況，認為適
    當，亦得為證據，當事人、代理人或辯護人於法院調查證據
    時，知有第159條第1項不得為證據之情形，而未於言詞辯論
    終結前聲明異議者，視為有前項之同意，同法第159條之1、
    第159條之5亦有明文。查本判決下列所引用之各項證據方法
    之證據能力，公訴人、被告於本院審理時均未爭執，且迄至
    言詞辯論終結前亦未聲明異議，本院審酌該等言詞陳述及書
    面陳述作成時之情況，並無違法不當或瑕疵不宜作為證據之
    情事，依上開之規定，自得作為證據，合先敘明。
二、被告有君紹於本院審理時否認有何上開犯行，辯稱：伊認為
    一切的程序均為合法，所有的婚姻程序是當事人自己去辦，
    別人不能代勞云云。惟查：
（一）被告於89年4月4日帶同證人何宗霖往大陸地區，並支付2
      萬元予何宗霖，再由證人何宗霖與胡悅於89年4月11日，
      在大陸地區江西省九江市登記結婚，並取得該市公證處核
      發之結婚公證書辦理結婚登記，復於同年5月3日取得財團
      法人海峽交流基金會（下稱海基會）之認證；再於89年5
      月4日，由證人何宗霖持上開結婚公證書及認證文件，至
      臺中市西屯區戶政事務所辦理證人何宗霖及胡悅之結婚登
      記手續，使該所之公務員將證人何宗霖與胡悅已締結婚姻
      關係之事項登載於其職務上所掌管之電腦戶政資料管理檔
      案、戶籍謄本及戶口名簿等公文書上，並據以製作戶籍謄
      本交付予證人何宗霖。嗣被告及證人何宗霖即持上開登載
      不實之戶籍謄本，以胡悅欲來臺探親名義，至內政部警政
      署入出境管理局（現改制為內政部入出國及移民署），由
      證人何宗霖，申請胡悅入境臺灣，經該管承辦人員實質審
      核後，而製作核發准予胡悅入境之89入出字0000000000號
      之「中華民國臺灣地區旅行證」，使胡悅於89年6月19日
      得以順利入境臺灣。嗣於89年7月5日，由被告、證人何宗
      霖及胡悅共同持離婚協議書，至臺中市西屯區戶政事務所
      辦理何宗霖及胡悅之離婚登記手續，使該所不知情之公務
      員經形式審查後，將渠等已離婚之不實事項登載於其職務
      上所掌管之電腦戶政資料管理檔案、戶籍謄本及戶口名簿
      等公文書上，並據以製作戶籍謄本交付予證人何宗霖及胡
      悅，而胡悅則於89年7月8日離境等之事實，為被告所不爭
      執，並經證人何宗霖陳述在卷，復有內政部警政署大陸地
      區人民資訊管理系統基本資料查詢單、中華民國臺灣地區
      旅行證、結婚公證書、海基會證明書、結婚登記申請書、
      離婚登記申請書、離婚協議書、全戶戶籍資料查詢結果及
      入出國日期證明書等件在卷可參，足認此部分與事實相符
      ，應堪採信。
（二）再證人何宗霖於偵訊時證述：伊與胡悅並不是真的有意結
      婚等語（見臺灣臺中地方法院檢察署偵查卷宗第2605號卷
      第6頁）；復於本院審理中證述：伊因積欠小江約8、9萬
      元債務，小江詢問伊要不要當人頭老公，伊說好，並於89
      年1、2 月間伊與小江約在雙十路泡沬紅店談妥娶回來後
      ，每月給伊3萬元，半年後大陸新娘回去，伊可以拿到18
      萬元，從伊欠小江的錢直接扣，嗣後即由被告跟伊聯絡，
      被告並協同伊辦理單身證明，伊並把相關證件拿給被告辦
      理護照等相關證件，辦理之後，伊於89年4月初與被告前
      去大陸，被告負責出錢，伊配合他們，後來伊因水土不服
      且已辦理完畢，先回臺灣，被告回來後跟伊聯絡，教伊如
      何辦理，臺北境管局第1次是被告陪伊去的，胡悅來時是
      伊跟被告去接機的，接來臺中後，伊跟胡悅在臺中白天見
      面3、4天，晚上則由被告帶走胡悅不知去何處，伊實際共
      拿到約4萬元，在大陸被告給伊2萬元，回到臺灣之後被告
      陸續拿給伊約2萬元等語（見本院100年4月25日審判筆錄
      第4至10頁）。而被告於警詢時坦承係請證人何宗霖當人
      頭與胡悅假結婚等語（見警卷第10、11頁），復於本院審
      理中自承：胡悅伊在大陸就認識了，胡悅跟伊說她想來臺
      灣，叫伊幫她找一個老公嫁，伊說萬一不滿意咧，那不是
      很花錢嗎，這些錢是胡悅花的，不是小江花的，胡悅來臺
      灣以後，她說她沒有那麼多錢，錢伊先墊，她說她到臺灣
      來有朋友，她會叫朋友拿錢過來，如果沒有辦法還錢的話
      叫伊把她賣去做雞（妓女）也可以，做雞（妓女）來還錢
      ，伊跟她講很多大陸先嫁到臺灣來，滿意不滿意你就先結
      婚嘛，不滿意再找其他滿意的，她說她不要，意思是不要
      讓他（指何宗霖）碰就對了，她要自主就對了，那伊說你
      要花錢，我跟她說臺灣人願不願意娶你，萬一他沒錢呢，
      其實她不用花錢就可以做了，小江跟證人講如果她去做雞
      的話，證人每個月有3萬塊的人頭費用，但那是她去做雞
      才有，證人欠小江的錢，他們怎麼談我不曉得，證人是願
      意辦結婚手續，不懂的話伊可以教，胡悅是伊去接過來的
      ，胡悅在還沒有下飛機就跟伊講，如果打電話她男朋友不
      認帳，她就隨伊處置，她願意去做雞，後來找到了胡悅的
      男朋友，胡悅的男朋友願意付這個錢，她男朋友住竹山，
      但是沒有這麼多錢，胡悅在臺灣這些日子就是要等著信用
      貸款，胡悅的男朋友來找伊談，伊說你要出這些錢無所謂
      ，反正不要讓伊吃虧就好了，問伊要多少錢，伊說如果胡
      悅要作雞（妓女）的話我就要1百萬，如果不要讓她作雞
      的話伊要伊所花費的費用30萬，胡悅的男朋友說錢不夠要
      辦信貸，他說24萬可不可以，伊說你願意接納胡悅的話6
      萬元當作我去大陸吃喝花掉了，伊實際花了30萬，這些錢
      包含給證人的錢，伊是怕她真的去做雞（妓女），就叫他
      們去辦離婚，之後要辦再自己去辦，胡悅離婚之後還可以
      待臺灣一陣子，但是辦完離婚之後伊就馬上訂機票親自送
      胡悅回去大陸等語（見本院100年4月25日審判筆錄11頁）
      。綜上證人何宗霖及被告所述，證人何宗霖與胡悅確實無
      結婚之真意屬假結婚，而被告亦知悉證人何宗霖與胡悅是
      假結婚。
（三）再依當前臺灣社會現況，我國男子經由婚姻介紹人代為媒
      介與外籍或大陸地區女子相親、結婚者，通常應給付婚姻
      介紹人相當數額之報酬及代辦費用，並需給與外籍或大陸
      地區女子及其家屬一定數額之聘金，以及支付舉辦婚禮、
      喜宴之費用，鮮有由外籍或大陸地區女子支付婚禮、喜宴
      、我國男子出國等相關費用，復給付我國男子一定數額金
      錢之情形。而本件證人何宗霖均未支付任何金錢，尚從被
      告處拿得約4萬元之報酬，已如前述，足見本件證人何宗
      霖確實為人頭丈夫，而被告居仲介代辦人員，非但未取得
      代辦費用，尚替證人何宗霖支付機票及在大陸期間之花費
      ，並給付約4萬元之報酬予證人何宗霖，足認被告確實係
      為使大陸人士胡悅來臺，而以證人何宗霖、胡悅假結婚後
      ，再以探親方式來臺。
（四）被告雖否認犯行並以上詞置辦，惟按臺灣地區與大陸地區
      人民關係條例第79條第1項對於違反同條例第15條第1款所
      定不得使大陸地區人民非法進入臺灣地區之處罰，旨在防
      止大陸地區人民非法進入臺灣地區，以維護臺灣地區之安
      全與安定；所稱「非法」，自應從實質上之合法性予以判
      斷，凡評價上違反法秩序之方法，均屬「非法」。參照行
      政程序法第119條第1款、第2款規定，受益人以詐欺、脅
      迫或賄賂方法，使行政機關作成行政處分者；或對重要事
      項提供不正確資料或為不完全陳述，致使行政機關依該資
      料或陳述而作成行政處分者，其信賴不值得保護。故在大
      陸地區通謀虛偽結婚，以不實之結婚證明辦理相關戶籍登
      記、入境等手續，憑以進入臺灣地區，其所持之入境許可
      文件雖係入出境主管機關所核發，形式上為合法，但因以
      詐欺方法而取得，即不具實質上之合法性，仍屬非法進入
      臺灣地區（最高法院94年度臺上字第1064號判決意旨參照
      ）。查胡悅係大陸地區人民，證人何宗霖係臺灣地區人民
      ，其等雖係在大陸地區江西省辦理結婚登記，然其等通謀
      虛偽之結婚，應屬無效；是被告為達到使大陸地區人民胡
      悅得依上開配偶探親規定入境臺灣地區之目的，由無結婚
      真意之胡悅與證人何宗霖虛偽辦理結婚，並以此為由申請
      胡悅來臺，其等係以徒具外觀合法形式之結婚，藉以規避
      對大陸地區人民進入臺灣地區之管制，自屬非法之入境無
      疑。被告上開所辯一切合乎法律程序云云，自非有據。
（五）綜上所述，本件事證明確，被告犯行，應堪認定。
三、論罪科刑之理由：
（一）被告為上揭犯行後，臺灣地區與大陸地區人民關係條例第
      79條第1項業於92年10月29日修正公布，其違反第15條第1
      款規定之法定刑由「五年以下有期徒刑、拘役或科或併科
      新臺幣五十萬元以下罰金」，修正為「一年以上七年以下
      有期徒刑，得併科新臺幣一百萬元以下罰金」，且廢除第
      2項常業犯，並增列意圖營利而犯之者，處三年以上十年
      以下有期徒刑，得併科新臺幣500萬元以下罰金之規定，
      自92年10月31日施行。另刑法部分條文亦於94年1月7日公
      布修正，於95年7月1日施行，其中第55條牽連犯、第56條
      連續犯，業予刪除，另修正刑法第28條、第41條第1項前
      段。依刑法第2條第1項比較修正前後臺灣地區與大陸地區
      人民關係條例第79條第1項及刑法第28條、第55條、第56
      條、第41條第1項前段結果，修正後之規定，均未較有利
      於被告，故本件應適用被告行為時即修正前臺灣地區與大
      陸地區人民關係條例第79條第1項規定處斷，並依修正前
      刑法第28條、第55條、第56條、第41條第1項規定論處。
（二）是核被告有君紹藉由假結婚之方式，使大陸地區人民胡悅
      得以探親等名義非法進入臺灣地區，係犯修正前臺灣地區
      與大陸地區人民關係條例第15條第1款規定，依修正前同
      條例第79條第1項處斷。又被告另犯刑法第214條之使公務
      員登載不實公文書（辦理結婚登記及離婚登記）及犯刑法
      第216條、第214條之行使使公務員登載不實公文書（申請
      胡悅入境）等罪。其使公務員登載不實之低度行為，應為
      行使之高度行為所吸收（行使結婚登記之戶籍資料向入出
      境管理局申請胡悅入境部分），不另論罪。被告與證人何
      宗霖、綽號「小江」之成年男子就使大陸地區人民胡悅非
      法進入臺灣地區犯行間；與證人何宗霖、綽號「小江」之
      成年男子及胡悅，就使公務員登載不實及行使使公務員登
      載不實文書犯行間，分別有犯意聯絡及行為分擔，應論以
      共同正犯。又被告所為之前揭行使使公務員登載不實公文
      書及使公務員登載不實公文書等犯行，時間緊接，方法雷
      同，觸犯基本構成要件相同之罪名，顯係基於概括犯意反
      覆為之，依修正前刑法第56條連續犯之規定，以行使使公
      務員登載不實公文書一罪論處。又被告所犯共同連續行使
      使公務員登載不實公文書罪，其目的在於犯違反不得使大
      陸地區人民非法進入臺灣地區規定之罪，從而二罪間具有
      方法、目的之牽連關係，為牽連犯，依修正前刑法第55
      條規定，從一重論以修正前大陸地區人民關係條例第79條
      第1項之使大陸地區人民非法進入臺灣地區之一罪。
（三）爰審酌被告以假結婚之方式，使大陸地區人民胡悅非法進
      入臺灣地區，明知假結婚、假離婚之不實事項，使戶政機
      關公務員據以登載在職務上所掌公文書，並進而行使，影
      響政府對於管理大陸人士來臺事務、戶政機關對於戶籍管
      理及境管機關對於大陸地區人民入境管理之正確性，危害
      非輕，惟胡悅入境後，並無從事其他不法活動，而被告於
      胡悅入境後尚未及1月，即協同胡悅出境，則其犯罪情節
      尚非嚴重，而雖被告否認犯罪，然對事實部分尚屬坦承，
      及併參酌其智識程度、職業、家庭及經濟狀況等一切情狀
      ，量處如主文所示之刑，並諭知易科罰金之折算標準。檢
      察官求處被告有期徒刑2年，然證人何宗霖於另案經判處
      有期徒刑4月，經減刑2月確定，此經調取本院99年度易字
      第2531號全卷查核屬實，則本件檢察官之求刑尚屬過重，
      併此敘明。又本件犯罪時間在96年4月24日以前，所犯罪
      名合於中華民國96年罪犯減刑條例所定減刑條件，應依該
      條例減其宣告刑2分之1，並諭知易科罰金之折算標準。
據上論斷，應依刑事訴訟法第299條第1項前段，修正前臺灣地區
與大陸地區人民關係條例第79條第1項，刑法第11條前段、第2條
第1項前段、第28條（修正前）、第216條、第214條、第56條（
修正前）、第55條（修正前）、第41條第1項前段（修正前），
刑法施行法第1條之1，廢止前罰金罰鍰提高標準條例第2條，現
行法規所定貨幣單位折算新台幣條例第2條，刑法施行法第1條之
1，中華民國96年罪犯減刑條例第2條第1項第3款、第7條、第9條
，判決如主文。
本案經檢察官鐘祖聲到庭執行職務。
中    華    民    國    100    年    5    月    9    日
                刑事第四庭  審判長法  官   吳進發
                                  法  官   李婉玉
                                  法  官   黃益茂
以上正本證明與原本無異。
如不服本判決應於收受送達後10日內向本院提出上訴書狀，並應
敘述具體理由；其未敘述上訴理由者，應於上訴期間屆滿後20日
內向本院補提理由書（均須按他造當事人之人數附繕本）「切勿
逕送上級法院」。
                                  書記官   蔡秋明
中    華    民    國    100    年    5    月    9    日